臺灣高等法院高雄分院刑事判決　　　　　　　　　　九十一年度上訴字第二一三號
　　上　訴　人
　　即　被　告　丙○○○
右上訴人因偽造文書等案件，不服臺灣高雄地方法院九十年度訴字第一四四五號中華
民國九十年十二月十八日第一審判決（起訴案號：臺灣高雄地方法院檢察署八十九年
度偵續字第四三０號），提起上訴，本院判決如左：
      主  文
上訴駁回。
      事  實
一、丙○○○（起訴書誤載為王喜琴，惟起訴及審判之對象同一，應予更正）於民國
    八十五年五月十五日在高雄縣鳳山市○○○路四五一巷五弄六號之住處，自任會
    首，邀集每會新台幣（以下同）五千元之合會，會員包括林楊玉蘭、陳媽祥、林
    梅珍（以中城名義）、許清的、謝李美（起訴書誤載為謝李秀美）、乙○○○
    （以吳東榮名義）等人，會員含會首計五十八人，約定會期至八十八年八月十五
    日止，採內標方式標會，每月在丙○○○上開住處開標一次或二次不等，並授權
    由丙○○○負責開標、收取標金、交付得標會款情事。詎丙○○○於該合會進行
    期間，竟意圖為自己不法之所有，基於概括之犯意，連續於不詳時間之開標日，
    分別冒用該合會活會會員許清的、謝李美及其他四名不詳姓名之會員等共六名
    會員名義，在空白紙上偽造許清的、謝李美及其他四名不詳姓名活會會員署押
    及不詳金額之標息，以表明競標時願付之標息及會員，持以行使參加競標並標得
    會款六次，足生損害於許清的、謝李美、其他四名不詳姓名活會會員及其他活
    會會員，並致使許清的、林楊玉蘭、林梅珍、謝李美、乙○○○及其他活會會
    員陷於錯誤，如數交付活會會款予丙○○○收受（其所詐得之金額因冒標之時間
    、標金及活會會員人數不明，無法計算）。至八十八年四月間止，經活會會員許
    清的、林楊玉蘭、林梅珍、謝李美、乙○○○相互查證，始發現原應僅存五活
    會，竟仍有十一會活會，因而得知上情。
二、案經乙○○○訴請臺灣高雄地方法院檢察署檢察官偵查起訴。
      理  由
一、訊據上訴人即被告丙○○○（下稱被告）固坦承連續冒標六次合會，詐得會款之
    事實，然矢口否認有何行使偽造私文書之犯行，辯稱：冒標時未寫標單，都是以
    口頭向會員佯稱得標之會員及標息云云。經查，右揭犯罪事實業據被告於偵訊中
    坦承不諱，核與告訴人乙○○○及證人林楊玉蘭、陳媽祥、林梅珍、許清的、謝
    李美分別於偵訊、原審及本院審理中陳述明確，復有互助會單影本一份、被告
    所簽發之本票影本四十八張附卷可稽。被告嗣雖辯稱冒標時未寫標單云云，然查
    ，被告於偵訊時已坦承會員有的自己來標，有的打電話委託其幫忙寫標單，標單
    是用紙條寫的，寫金額及姓名等語在卷（八十九年度偵續字第四三○號卷九十年
    二月二十三日訊問筆錄），於原審初訊時亦坦承標會有寫標單，裡面寫名字及標
    息等語明確（原審卷九十年十月五日訊問筆錄），是被告於冒標時，確有以紙條
    書寫被冒標會員之姓名及標息一節，堪以認定。被告其後所辯，自非可採。本件
    事證明確，被告犯行，洵堪認定。
二、按標單上僅記載姓名與競標之利息，並未書明「標單」字樣，依我國民間合會之
    習慣，可認定其上之文字，即為表示出標人及利息等用意之證明，應屬刑法第二
    百二十條第一項之準文書。被告於上開合會開標時，分別於不詳時間之開標日，
    連續在空白紙上書寫不詳姓名等會員之姓名，並填寫競標利息之數字，進而憑之
    參加競標，開標後詐取會款，已達於行使該文書之階段，核其所為係犯刑法第二
    百十六條、第二百十條行使偽造私文書罪。其偽造署押為偽造私文書之部分行為
    ，其偽造私文書後持以行使，其偽造之低度行為，為行使之高度行為所吸收，均
    不另論罪。另被告意圖為自己不法之所有，假冒許清的、謝李美及其他四名不
    詳姓名之會員標取上開合會會款，以偽造私文書之方式施用詐術，使告訴人等及
    其他未得標、遭冒標之會員陷於錯誤而交付活會會款，所為係犯刑法第三百三十
    九條第一項之詐欺取財罪；被告一個詐取行為，使多數活會會員同時受害，為想
    像競合犯。又其先後六次詐欺、行使偽造私文書之犯行，時間緊接，方法相同，
    且各觸犯構成要件相同之罪名，顯係各基於概括之犯意反覆為之，應各依連續犯
    之規定論以一罪。再其所犯上開行使偽造私文書及詐欺罪間，有方法結果之牽連
    關係，應從較重之行使偽造私文書罪處斷。
三、原審以被告罪證明確，因而適用刑法第五十六條、第二百十六條、第二百十條、
    第三百三十九條第一項、第五十五條，罰金罰鍰提高標準條例第一條前段規定，
    並審酌被告無犯罪前科，有臺灣高等法院被告全國前案紀錄表及臺灣高雄地方法
    院檢察署刑案資料查註紀錄表各一件附卷可稽，素行良好，犯後亦坦承部分犯行
    ，惟被告利用邀集合會，自任會首之機會，連續偽造標單冒標會款，詐取告訴人
    等活會會員會款，嚴重破壞經濟秩序，所生損害非輕，且未與被害人達成民事和
    解等一切情狀，量處有期徒刑十月，並被告所偽造之上開合會不詳姓名會員署押
    之標單，衡之一般民間合會習慣，顯已於開標後丟棄滅失，故該標單及標單上偽
    造之署押即無庸另行宣告沒收，並說明後開不另為無罪諭知之理由。原判決認事
    用法，並無不合，量刑亦稱妥適。被告上訴意旨猶辯稱未偽造標單，為無理由，
    應予駁回。
四、甲訴意旨另以：被告於前開之合會尚冒標陳媽祥之合會等語。惟查陳媽祥於原審
    審理中陳稱：「在八十八年三月份時，我要標會，被告跟我說這時她很困難，向
    我借會，我有答應，當時我有兩組會，我跟他說兩會借他標一會，我沒有說哪一
    會」等語（原審卷九十年十二月五日審判筆錄），堪認被告係經陳媽祥同意始以
    陳媽祥之名義標取會款，此部分之行為自不構成行使偽造私文書及詐欺犯行，本
    應為無罪之諭知，惟甲訴人認此部分與前開行使偽造私文書、詐欺取財有罪部分
，具有連續犯之裁判上一罪關係，爰不另為無罪之諭知，附此敘明。
據上論結，應依刑事訴訟法第三百六十八條，判決如主文。
本案經檢察官彭南雄到庭執行職務。
中      華      民      國    九十一    年      三      月    二十九    日
                              臺灣高等法院高雄分院刑事第二庭
                                  審判長法官  曾永宗
                                        法官  邱永貴
                                        法官  郭玫利
右正本證明與原本無異。
如不服本判決應於收受本判決後十日內向本院提出上訴書狀，其未述上訴理由者，
並得於提起上訴後十日內向本院補提理由書狀（均須按他造當事人之人數附繕本)「
切勿逕送上級法院」。
                                      書記官  高惠珠
中      華      民      國    九十一    年      四      月      二      日
附錄本判決論罪科刑法條
刑法第二百十六條：
行使第二百十條至第二百十五條之文書者，依偽造、變造文書或登載不實事項或使登
載不實事項之規定處斷。
刑法第二百十條：
偽造、變造私文書，足以生損害於甲眾或他人者，處五年以下有期徒刑。
第二百二十條第一項：
在紙上或物品上之文字、符號，依習慣或特約，足以為表示其用意之證明者，關於本
章之罪，以文書論。
刑法第三百三十九條第一項：
意圖為自己或第三人不法之所有，以詐術使人將本人或第三人之物交付者，處五年以
下有期徒刑、拘役或科或併科一千元以下罰金。
                                                                    Ａ
